【裁判字號】    99,簡,4
【裁判日期】    991029
【裁判案由】    袋地通行權等
【裁判全文】
臺灣嘉義地方法院民事判決                 99年度簡字第4號
原      告
即反訴被告  甲○○
訴訟代理人  乙○○
被      告
即反訴原告  丙○○
上列當事人間請求確認袋地通行權存在事件，本院於民國99年10
月26日言詞辯論終結，判決如下：
    主  文
確認原告就被告所有坐落嘉義縣水上鄉○○○段二六二之二地號
土地內，如附圖A所示部分、面積十一平方公尺之土地，有通行
權存在。
本訴訴訟費用新臺幣壹仟元由被告負擔。
本判決第一項得假執行。
反訴原告之反訴駁回。
反訴訴訟費用由反訴原告負擔。
    事實及理由
壹、程序事項：
一、按訴狀送達後，原告不得將原訴變更或追加他訴。但為擴張
    或減縮應受判決事項之聲明者，不在此限，民事訴訟法第25
    5條第1項第3款定有明文。本件原告起訴時，原聲明被告應
    履行兩造於民國95年6月13日所簽訂之協議書，以及確認原
    告就被告所有坐落嘉義縣水上鄉○○○段262之2地號土地（
    下簡稱系爭土地）有通行權存在；嗣於本院99年6月29日言
    詞辯論時當庭將上開聲明減縮請求確認原告就被告所有之系
    爭土地有通行權存在。原告所為訴之變更核係減縮應受判決
    事項之聲明，參諸首揭規定，應予准許。
二、次按確認法律關係之訴，非原告有即受確認判決之法律上利
    益者，不得提起，民事訴訟法第247條第1項前段定有明文。
    此所謂即受確認判決之法律上利益，係指法律關係之存否不
    明確，原告主觀上認其在法律上之地位有不安之狀態存在，
    且此種不安之狀態，能以確認判決將之除去者而言，若縱經
    法院判決確認，亦不能除去其不安之狀態者，即難認有受確
    認判決之法律上利益（參最高法院52年台上字第1240號判例
    意旨）。本件原告以其所有坐落嘉義縣水上鄉○○○段262
    之1地號土地與公路無適宜之聯絡，請求確認對於被告所有
    之系爭土地內，如附圖A所示部分（面積為11平方公尺）之
    土地，有通行權存在，而被告則否認原告有此通行權之存在
    ，是原告所主張之上開通行權是否存在即屬不明確，原告對
    此法律上地位之不安狀態，能以確認判決將之除去，是依上
    開說明，應認原告提起本件確認之訴有確認利益，合先敘明
    。
貳、實體事項：
甲、本訴部分：
一、本件原告起訴主張：原告與被告分別係坐落嘉義縣水上鄉○
    ○○段262-1地號土地及系爭土地之所有權人，上開兩筆土
    地原本係同一筆，於95年6月13日經兩造協議分割後，原告
    所有之前揭土地成為袋地，與公路無適宜之聯絡，且該地係
    田地，耕耘機無法通行，致原告所有之該地無法耕種，從而
    ，原告依民法第787條規定，請求確認對被告所有之系爭土
    地內，如附圖A所示部分（面積為11平方公尺）之土地，有
    通行權存在。
二、被告則以下列等語，資為抗辯，並聲明原告之訴駁回，訴訟
    費用由原告負擔：被告雖可讓原告通行系爭土地，惟原告亦
    應依兩造於95年6月13日所簽訂之協議書，將水井地下化，
    且原告於上開協議簽訂後，迄今尚未將該地水井地下化等語
    。
三、本院之判斷：
（一）查原告所有之嘉義縣水上鄉○○○段262-1地號土地與被
      告所有之系爭土地，均係於95年8月31日分割自嘉義縣水
      上鄉○○○段262地號土地乙情，為兩造到庭所不爭執，
      並有上開兩筆土地之土地登記謄本在卷可證（見本院卷第
      16、80頁），堪信為真。
（二）又查被告所有之系爭土地之西側及南側面臨產業道路，北
      側與原告所有之嘉義縣水上鄉○○○段262-1地號土地相
      臨，北側靠東邊則與262-1地號土地東南側之畸零地緊臨
      ，又上開262-1地號土地之東、南、西、北側均與他人之
      土地相臨，只能由東南側之畸零地往南側之產業道路通行
      之事實，有地籍圖附卷足憑（見本院卷第8頁），並經本
      院勘驗現場屬實，亦有本院99年7月9日、同年9月13日勘
      驗筆錄及現場照片7張等在卷可參（見本院卷第45、46、5
      5、56、70頁），足認原告所有之上開262-1地號土地係屬
      袋地無疑。
（三）按土地因與公路無適宜之聯絡，致不能為通常使用時，除
      因土地所有人之任意行為所生者外，土地所有人得通行周
      圍地以至公路；因土地一部之讓與或分割，而與公路無適
      宜之聯絡，致不能為通常使用者，土地所有人因至公路，
      僅得通行受讓人或讓與人或他分割人之所有地。數宗土地
      同屬於一人所有，讓與其一部或同時分別讓與數人，而與
      公路無適宜之聯絡，致不能為通常使用者，亦同。前項情
      形，有通行權人，無須支付償金。民法第787條第1項、第
      789條分別定有明文。又民法第789條規定之通行權，係因
      土地所有人為土地一部之讓與或分割，對於致生不通公路
      之土地者，得為預見，可期先為合理解決，自不能因當事
      人之任意行為，而加重其他鄰地所有人之負擔。故凡因土
      地一部之讓與或分割，致有不通公路之土地者，不通公路
      土地之所有人，因至公路，僅得通行受讓人或讓與人或他
      分割人之所有地。此項通行權性質上為土地之物上負擔，
      隨土地而存在，於土地所有人將其一筆土地同時分割成數
      筆，再同時讓與數人之情形，亦有其適用（最高法院85年
      臺上字第396號裁判意旨可資參照）。查原告所有之上開2
      62-1地號土地係屬袋地；又上開原告所有262-1地號土地
      與被告所有之系爭土地，均係於95年8月31日分割自嘉義
      縣水上鄉○○○段262地號土地等情，均如前述，則原告
      所有之上開262-1地號土地，既因分割無法與公路為適當
      聯絡，依上揭規定及說明，自當通行被告所有之系爭土地
      以至公路。
（四）再按有通行權人應於通行必要之範圍內，擇其周圍地損害
      最少之處所及方法為之；有通行權人於必要時，得開設道
      路，民法第787條第2項前段、第788條第1項前段定有明文
      。前揭規定之規範意旨，不僅專為調和個人所有之利害關
      係，且在充分發揮袋地之經濟效用，以促進物盡其用之社
      會整體利益，然其為所有人容忍義務之設，應於能達成上
      開社會利益之範圍內，盡量與所有人之損害減至最低為必
      要。而是否為土地通常使用所必要，應依土地位置、地勢
      、面積、用途及使用之實際情形定之。查原告所有之262-
      1地號土地僅能由東南側之畸零地往南側之產業道路通行
      乙情，業如上述，故其主張通行被告所有系爭土地，如附
      圖A所示部分，面積為11平方公尺之土地，與南側之產業
      道路聯絡，本院考量原告通行該處，當不致對被告造成額
      外之負擔，且審酌原告所有之上開262-1地號土地係田地
      ，原告迭次於本院行言詞辯論時均陳稱其通行系爭土地之
      目的係為讓耕耘機通行，並為被告所不爭執，衡諸耕耘機
      之最大寬度係2.5公尺，欲使其通行要有3公尺之路寬，且
      依原告所有之262-1地號土地與系爭土地之現場地形，及
      如附圖A所示部分觀之，耕耘機於該處通行亦無迴轉之問
      題等情，業經證人趙役崇於本院勘驗現場時證述屬實（見
      本院卷第71頁，99年9月13日勘驗筆錄），復有耕耘機之
      規格表及照片等附卷可參（見本院卷第81-84頁），是原
      告所有之上開262-1地號土地欲通行被告所有之系爭土地
      ，其路寬應以3公尺為適宜，是原告請求以該範圍作為通
      行之用，尚屬合理、必要程度。準此，上開如附圖A所示
      之通行方案，自屬對周圍地損害最少之處所及方法。至原
      告嗣主張上開道路3公尺太窄，耕耘機恐無法通行云云，
      與本院上開調查結果不符，尚難憑信。
四、綜上所述，原告本於民法第787條第1項、第789條規定，請
    求被告將系爭土地，如附圖A所示部分，面積為11平方公尺
    之土地留作通路供原告通行，為有理由，應予准許。又通行
    權人既有通行權存在，通行地所有人及其他占有人均有容忍
    之義務，如有阻止或妨害之行為，通行權人得依據民法第76
    7條物上請求權之規定，請求予以禁止或排除，是本件原告
    依民法第787條規定，對如附圖A所示部分土地既有通行權存
    在，則被告應容忍原告通行該土地，並不得在該土地上設置
    妨礙原告通行之障礙物或為其他妨害原告通行之行為，乃屬
    當然，附此敘明。
五、本件事證已臻明確，兩造其餘爭點、攻擊防禦方法，經審酌
    核與判決結果無影響，爰不分別斟酌論述，附此敘明。又本
    件關於原告勝訴部分係就民事訴訟法第427條第1項訴訟適用
    簡易程序所為被告敗訴之判決，爰依職權宣告假執行；並確
    定訴訟費用額1,000元，由被告負擔。
乙、反訴部分：
一、按當事人意圖延滯訴訟而提起反訴者，法院得駁回之，民事
    訴訟法第260條第3項定有明文。
二、查本件被告即反訴原告主張伊與原告即反訴被告於95年6月1
    3日所簽訂之協議書第1條後段及第2條分別約定「水井地下
    化之工程，由甲○○先生負責。」、「水井地下化後，鄰路
    面的出口，應留可供維修、管理之活動、使用。出口不可全
    部覆蓋封閉。」，反訴被告於上開協議簽訂後，迄今尚未履
    行上開兩項承諾，將水井地下化，為顧慮將來系爭土地通行
    道路開闢後，影響車輛進出甚至損害到水井及反訴原告系爭
    土地之耕作等權益，爰聲明反訴被告應負責坐落嘉義縣水上
    鄉○○○段262之1地號土地，水井地下化之施工及費用，並
    就地下化範圍土地提供反訴原告所有系爭土地設定不動產地
    役權等語。
三、經查，本件反訴被告係於99年4月21日即提起本件訴訟，則
    當時反訴原告即已知悉反訴被告欲通行其所有之系爭土地，
    且本院已於99年6月29日、同年9月7日分別行言詞辯論，亦
    分別於99年7月9日及同年9月13日至現場勘驗，然反訴原告
    遲至本訴言詞辯論終結前4日即99年10月22日始具狀提起反
    訴，且未繳納反訴裁判費，顯係意圖延滯訴訟而提起反訴，
    揆諸首揭說明，應認反訴原告所提反訴為不合法，應予駁回
    。
丙、據上論結，本件原告之訴為有理由，反訴原告之反訴為不合
    法，依民事訴訟法第436條第2項、第78條、第249條第1項第
    6款、第389條第1項第3款，判決如主文。
中    華    民    國    99    年    10    月    29    日
                  臺灣嘉義地方法院嘉義簡易庭
                                  法  官  黃仁勇
以上為正本係照原本作成。
如不服本判決，應於送達後20日內，向本院提出上訴狀並表明上
訴理由，如於本判決宣示後送達前提起上訴者，應於判決送達後
20日內補提上訴理由書（須附繕本）。如委任律師提起上訴者，
應一併繳納上訴審裁判費。
中    華    民    國    99    年    10    月    29    日
                                  書記官  黃意雯

司法院資訊處製作；財團法人民間司法改革基金會備份。
